臺北高等行政法院判決　　　　　　　　　　　　　　　九十三年度簡字第三八九號
　　原　　　告　甲○○
　　訴訟代理人　廖永煌律師
　　被　　　告　財政部臺灣省北區國稅局
　　代　表　人　林吉昌（局長）
　　訴訟代理人　乙○○
右當事人間因綜合所得稅事件，原告不服財政部中華民國九十三年一月二十九日台財
訴字第○九二○○七二三八九號訴願決定（案號：第00000000號），提起行
政訴訟。本院判決如左：
　　主  文
原告之訴駁回。
訴訟費用由原告負擔。
　　事  實
一事實概要：原告民國（下同）九十年度綜合所得稅結算申報，原列報其所有坐落桃
  園縣龍潭鄉○○路八十號房屋及基地（下稱系爭房地）租賃所得新台幣（下同）零
  元，經被告初查依第一商業銀行龍潭分行（下稱第一銀行）九十一年十一月二十九
  日一龍潭字第二三八號函通報之押租金設算租金費用預估明細表，據以調整設算租
  賃所得為二、三二五、○○○元，併課其當年度綜合所得稅，核定綜合所得總額為
  二、四九二、一三六元、淨額為二、○七七、五五七元、補徵稅額三三七、九六七
  元。原告不服，申請復查，經被告以九十二年九月二十五日北區國稅法二字第○九
  二○○三一一一○號復查決定，追減租賃所得九九九、七五○元，變更租賃所得為
  一、三二五、二五○元，變更核定綜合所得總額為一、四九二、三八六元、淨額為
  一、○七七、八○七元。原告猶表不服，提起訴願，遭決定駁回，遂向本院提起行
  政訴訟。
二兩造聲明：
  (一)原告聲明：訴願決定及原處分不利原告部分均撤銷。
　(二)被告聲明：駁回原告之訴。
三兩造之爭點：
  原告主張第一銀行承租其所有系爭房地，並代為清償貸款四六、五○○、○○○元
  ，原告將系爭房地抵押予第一銀行，並未取得押金或類似押金款項，被告以此設算
  核定租賃所得，顯有違誤，是否可採？
　(一)原告主張：
    1.緣原告所有坐落桃園縣龍潭鄉○○路八十號之房屋及基地，於興建之初，即向
      台灣省合作金庫銀行龍潭支庫（下稱合作金庫）融資貸款，至八十八年時尚欠
      該支庫融資款項四六、五○○、○○○元，因其時景氣低迷，原告對於每月應
      支付之利息，實已捉襟見肘，無力償還，亟思能即刻清償所欠貸款，以解除經
      濟上之壓力。值時，第一銀行欲覓適當之辦公處所，見原告上開之房屋地點合
      其所用，遂與原告洽談、商量，經雙方磋商結果，其願意代原告向合作金庫清
      償所欠貸款四六、五○○、○○○元，並將債權移轉而由其取得債權人之地位
      ，而以原告上開房地供第一銀行無償使用為條件，原告則免向第一銀行支付前
      開貸款之利息。上述之結果，原告每月毋庸再負擔繳納龐大之利息，對於原告
      而言，實免日後面臨宣告破產之命運，況且，系爭房地貸款亦因其後原告無資
      力償還，而於九十二年十一月間作價予債權人即第一銀行，以抵償債務，是故
      ，現今系爭房地之所有權人乃為第一銀行，而非原告。綜觀上述，顯然原告自
      始至終對於系爭房地僅負有清償貸款利息之義務，絲毫未獲有任何之利益，若
      非與第一銀行有前開之議定，原告必因該房地而導致破產之結果（蓋其時，因
      景氣低迷，縱將系爭房地租與他人，其租金亦不足以清償貸款利息），是原告
      就該房地何來租賃收入利益之有？惟被告仍認為原告應有租賃收入，而據此設
      算租賃收所得，歸課原告綜合所得稅，非但顯失公平，亦有昧於事實。
  　2.按「個人之綜合所得總額，以其全年左列各類所得合併計算之：：：第五類：
　　  ：一、財產租賃所得及權利金所得之計算，以全年租賃收入或權利金收入，減
　　　除必要損耗及費用後之餘額為所得額。：：三、財產出租，收有押金或任何款
　　　項類似押金者，或以財產出典而取得典價者，均應就各該款項按當地銀行業通
　　　行之一年期存款利率，計算租賃收入。但財產出租人或出典人能確實證明該項
　　　押金或典價之用途，並已將運用所產生之所得申報者，不在此限。」所得稅法
　　　第十四條第一項第五類第一款及第三款定有明文。惟適用上開以押金設算租賃
　　　收入規定之前提，必以出租人對於承租人實際收有押金或任何款項類似押金者
　　　，始足當之，如出租人並無自承租人處收受押金或任何款項類似押金者，既與
　　　法規要件不合，則應無適用上開規定之餘地，合先陳明。
　　3.查本件原告因興建系爭房屋之故，向合作金庫融資貸款，至八十八年時尚欠四
      六、五○○、○○○元，其後由第一銀行代原告向合作金庫清償前開欠款，而
      由第一銀行取得債權四六、五○○、○○○元之債權人地位，已如前述。於此
      時，原告並無向第一銀行收受任何押金或任何款項，反倒是第一銀行因上述之
      代償行為，而成為原告所有系爭房地之抵押債權人，原告對其仍負有清償上開
      債務之義務，原告顯然並無自第一商業銀行取得任何押金或款項，是被告以原
      告收有押金或款項類似押金為由，據以設算原告當年度租賃收入，併課原告綜
      合所得稅，揆諸前揭法條規定，其認事用法均有違誤。
    4.又依「有所得，始有課稅」之「實質課稅原則」，必所得人事實上有收入，始
      予以課稅，方符租稅公平，此為租稅法規之原則，雖稅捐稽徵機關於特別之情
      形下，符合一定之要件後，亦得以擬制之方式為推計課稅，為此要屬例外之情
      況。承上所述，於擬制課稅之例外情況，則依「例外從嚴解釋」之法理，必須
      各種要件均嚴格具備時，始有適用之餘地。準此，本件被告以押租金設算原告
      租賃所得之情形，亦屬擬制課稅之一種型態，必須原告實際收有押金者，構成
      要件始屬該當。惟查，原告始終未從第一銀行收有任何之押金或任何款項類似
      押金者，此部分事實亦為被告所不爭，被告僅以第一銀行九十一年十一月二十
      九日一龍潭字第二三八號函通報之押租金設算租金費用預估明細表，據以核算
      調增原告當年度租賃所得，依前所述，原處分顯屬違法，訴願決定遞予維持，
      均有違誤，請予撤銷。
　(二)被告主張：
    1.本件原告將其所有系爭房地出租供第一銀行使用，九十年度綜合所得稅結算申
      報案，原告申報上述房屋租賃收入為零元，原核定依第一銀行九十一年十一月
      二十九日一龍潭字第二三八號函通報押租金設算租金費用預估明細表調整設算
      租賃所得為二、三二五、○○○元（押租金額46,500,000元×5﹪），併課原
      告當年度綜合所得稅。
    2.經查原告將其所有系爭房地出租與第一銀行，取得押租金四千六百五十萬元整
      ，用來償還合作金庫之抵押借款，且提示合作金庫之證明書為憑，抵押物為座
      落龍潭鄉○○段三二二、三二三地號及其地上物建號三五一、三五二、三五三
      、三五四，門牌號碼為龍潭鄉○○村○○路八十號，依所得稅法第十四條第一
      項第五類第三款規定：「財產出租，收有押金或任何款項類似押金者，或以財
      產出典而取得典價者，均應就各該款項按當地銀行業通行之一年期存款利率，
      計算租賃收入。但財產出租人能確實證明該項押金或典價之用途，並已將運用
      所產生之所得申報者，則不在此限。」惟查上開條款之真正意旨，財產出租收
      有押金「均應」按當地銀行業通行一年期存款利率計算租賃收入，此為原則性
      規定，該法同款但書規定，旨在避免重複課稅，本件原告主張押租金已全部用
      以償還合作金庫借款故未有所得，自與前揭但書規定要件不相符合，仍應課徵
      綜合所得稅。次依所得稅施行細則第十五條第一項：「本法第十四條第一項第
      五類第一款所稱必要損耗及費用，係指固定資產之折舊、遞耗資產之耗竭、無
      形資產之攤折、修理費、保險費及為使租出之財產能供出租取得收益所支付之
      合理必要費用。折舊、耗竭及攤折之減除，準用本法第三章第四節有關條文之
      規定。必要損耗及費用之減除，納稅義務人能提具確實證據者，從其申報數；
      其未能提具確實證據或證據不實者，稽徵機關得依財政部核定之減除標準調整
      之。」之規定，依據財政部九十一年二月六日臺財稅字第○九一○四五一○四
      ○號令發布之九十年度財產租賃必要損耗及費用標準，固定資產必要損耗及費
      用減除百分之四十三，則本件租賃所得應為一、三二五、二五○元，【第一銀
      行通報之押租金設算租金費用預估表2,325,000元×（1－費用率43﹪）
      =1,325,250元】，復查時准予追減租賃所得九九九、七五○元（原核定租賃所
      得2,325,000元－變更後租賃所得1,325,250元＝追減金額999,750元）揆諸相
      關法條規定並無不合，請予維持。
    3.至原告將系爭押金用以償還借款之行為，與系爭押金設算租賃收入，係屬二事
      ，該償還借款與所得稅法第十四條第一項第五類第三款但書規定之「已將運用
      所產生之所得申報者」情形亦有不同，原告所訴各節，顯係誤解法令，併予陳
      明。
　　理  由
一按「個人之綜合所得總額，以其全年左列各類所得合併計算之……第五類：租賃所
  得及權利金所得︰凡以財產出租之租金所得，…三、財產出租，收有押金或任何款
  項類似押金者，均應就各該款項按當地銀行業通行之一年期存款利率，計算租賃收
  入。但財產出租人或出典人能確實證明該項押金或典價之用途，並已將運用所產生
  之所得申報者，不在此限。」為所得稅法第十四條第一項第五類第三款所明定。
二原告九十年度綜合所得稅結算申報，原列報其所有坐落桃園縣龍潭鄉○○路八十號
  房屋及基地租賃所得新台幣（下同）零元，經被告初查依第一銀行九十一年十一月
  二十九日一龍潭字第二三八號函通報之押租金設算租金費用預估明細表，據以調整
  設算租賃所得為二、三二五、○○○元，併課其當年度綜合所得稅，核定綜合所得
  總額為二、四九二、一三六元、淨額為二、○七七、五五七元、補徵稅額三三七、
  九六七元。原告不服，申請復查結果，追減租賃所得九九九、七五○元，變更租賃
  所得為一、三二五、二五○元，核定綜合所得總額為一、四九二、三八六元、淨額
  為一、○七七、八○七元。原告猶表不服，提起訴願，遭決定駁回，復起訴主張第
  一銀行承租其所有系爭房地，並代為清償貸款四六、五○○、○○○元，原告將系
  爭房地抵押予第一銀行，並未取得押金或類似押金款項，被告以此設算核定租賃所
  得，顯有違誤，詳如其起訴狀事實欄所載理由等語。
三查原告將所有系爭房地租予第一銀行，租期自八十七年十一月一日起至九十二年十
  月三十日止共五年，約定由第一銀行給付原告押租金四六、五○○、○○○元，不
  另付租金，此有租賃契約書附原處分卷可稽，原告九十年度綜合所得稅結算申報系
  爭房地租賃所得為○元，被告初查依第一銀行函通報之行舍押租金設算租金費用預
  估表調整設算租賃所得為二、三二五、○○○元（計算式：四六、五○○、○○○
  ×五％），併課其當年度綜合所得稅，復查時再依財政部核定發布之九十年度財產
  租賃必要損耗及費用標準核算系爭房地租賃所得應為一、三二五、二五○元（計算
  式：二、三二五、○○○元×（一－費用率四三％）＝一、三二五、二五○元），
  揆諸首揭規定，自無不合。
四至於原告訴稱：系爭四六、五○○、○○○元押租金，實際用以償還合作金庫之欠
  款，不應設算租賃收入云云。惟查原告將系爭押租金用以償還借款，核與首揭所得
  稅法第十四條第一項第五類第三款但書規定之情形有別，自不得解免設算租賃收入
  課稅，原告所訴，顯係其主觀對法令之誤解，洵無足採。
五綜上說明，本件被告對原告系爭房地押租金設算租賃收入併課綜合所得稅之復查決
  定，核無違誤，訴願決定，予以維持，亦無不合，原告起訴意旨，非有理由，應予
  駁回。
六據上論結，本件原告之訴為無理由，依行政訴訟法第二百三十六條、第九十八條第
  三項前段，判決如主文。
中　　　華　　　民　　　國　　九十三　　年　　　七　　　月　　十九　　　日
                     臺 北 高 等 行 政 法 院   第 四 庭
                                               法　　官　　黃本仁
右為正本係照原本作成。
本件以訴訟事件所涉及之法律見解具有原則性者為限，始得於本判決送達後二十日內
向本院提出上訴狀並表明上訴理由，如已於本判決宣示後送達前提起上訴者，應於判
決送達後二十日內補具上訴理由（均按他造人數附繕本），且經最高行政法院許可後
方得上訴。
中　　　華　　　民　　　國　　九十三　　年　　　七　　　月　　二十　  　日
 　　　　　　　　　　　　　　　　　　          書 記 官　  姚國華
